【裁判字號】    95,上易,352
【裁判日期】    950427
【裁判案由】    傷害
【裁判全文】
臺灣高等法院臺中分院刑事判決         95年度上易字第352號
上  訴  人
即  被  告  乙○
輔  佐  人  丁○○
上列上訴人因傷害案件，不服臺灣苗栗地方法院94年度易字第27
0號中華民國94年11月29日第一審判決 （起訴案號：臺灣苗栗地
方法院檢察署93年度偵字第4523號），提起上訴，本院判決如下
：
    主  文
原判決關於乙○部分撤銷。
乙○傷害人之身體，累犯，處拘役參拾日，如易科罰金，以參佰
元折算壹日。
    事  實
一、乙○（原名詹庚男）於民國88年間，因妨害公務案件，經臺
    灣苗栗地方法院判處有期徒刑四月確定，於89年9月6日易科
    罰金執行完畢，猶不知悔改。乙○與林虎欽（業據檢察官另
    為不起訴處分）之間有土地糾紛，嗣因確認通行權存在事件
    纏訟臺灣苗栗地方法院，而丙○○為林虎欽該案之訴訟代理
    人，雙方因此積怨。丙○○於93年9月25日下午5時30分許，
    應林虎欽之請，偕同包商林火清（業據檢察官另為不起訴處
    分） ，三人共同前往苗栗縣卓蘭鎮新厝里1鄰7之1號乙○住
    處後方土地勘查開闢農路細節。詎丙○○竟未經乙○同意，
    帶領不知情之林火清，侵入乙○位於上址住宅附連圍繞之土
    地即坐落苗栗縣卓蘭鎮○○段42地號土地（下稱第42號土地
    ）。乙○見狀，一時氣憤，遂以一桶不明液體，向丙○○（
    起訴書誤載為詹桂林）潑灑未著，又再舀一桶不明液體，欲
    向丙○○潑灑，並持水桶上前，丙○○乃以手抵擋。乙○與
    丙○○竟均基於傷害人身體之犯意，相互毆打、拉扯，致乙
    ○受有左臉紅腫5X3公分、右小腿瘀血5X5公分、右膝擦傷5X
    2公分、右拇指挫傷2X3公分等傷害（丙○○部分，業經臺灣
    苗栗地方法院判處有期徒刑五確定）；丙○○亦因此受有左
    前胸部挫傷7X1公分、前頸部挫傷2X1公分等傷害。
二、案經乙○訴請暨苗栗縣警察局大湖分局報請臺灣苗栗地方法
    院檢察署檢察官偵查起訴。
    理  由
一、訊據上訴人即被告乙○（以下稱被告）固坦承有持水桶欲潑
    灑告訴人丙○○，而未潑到之情事，惟矢口否認有傷害犯行
    ，辯稱：我是被丙○○打，我根本沒有反抗。我脊椎就是讓
    林火清踢的。告訴人他們要來侵占我的土地，我並沒有傷害
    他們，我是被他們打云云。經查：
  (一)關於被告乙○如何與告訴人丙○○互毆之事實，業據告訴人
    、被告分別於警詢時、原審準備程序及審理中，相互指訴甚
    詳。而告訴人無故侵入被告之上開土地，渠等因此互毆拉扯
    之情節，亦經證人林虎欽於警詢中證稱：「當時乙○用臭水
    潑我們，就追著丙○○，後來兩人便扭打在一起。」等語（
    見偵查卷第30頁）；證人林虎欽於原審證稱：「我有看到拉
    扯。‥‥他們拉來拉去。‥‥兩人都有倒下去。」等語（見
    原審卷第75、76頁）。證人林火清於警詢中證稱：「乙○拿
    手上之水桶往丙○○身上打，乙○與丙○○就發生拉扯。」
    、「我看到乙○與丙○○在拉扯。」等語（見偵查卷第28、
    46頁）；證人林火清於原審證稱：「當天你（指被告乙○）
    用不明液體潑丙○○，然後發生肢體碰撞。我看你們兩人拉
    拉扯扯，我有過去勸架。‥‥在房子後面的空地上（勸架）
    ‥‥我有跟在丙○○後面進去（第42號土地）。‥‥當初拉
    拉扯扯之間難免有受傷。（檢察官問：倒地的時候，兩人還
    有無繼續拉扯？）有。（受命法官問：你說他們有肢體衝突
    ，是互相拉扯身體？）是。‥‥（審判長問：有沒有揮手打
    ？）兩個互相都有做這種動作，誰也不讓誰。」等語（見原
    審卷第80-83頁）。又告訴人丙○○確有受傷之事實，並有
    卓蘭聯合診所診斷證明書一份，附卷足憑。
  (二)關於被告於原審辯稱係屬正當防衛乙節，按正當防衛必須對
    於現在不法之侵害始得為之，侵害業已過去，即無正當防衛
    可言。至彼此互毆，又必以一方初無傷人之行為，因排除對
    方不法之侵害而加以還擊，始得以正當防衛論。故侵害已過
    去後之報復行為，與無從分別何方為不法侵害之互毆行為，
    均不得主張防衛權（最高法院著有30年上字第1040號判例意
    旨參照）。被告持水桶向告訴人潑灑第一次後，丙○○等人
    僅係繼續勘查地形，被告竟又持水桶再度潑灑，並趨向告訴
    人之身體靠近。告訴人不只出手抵擋，反與被告互相拉扯等
    情，顯見其二人並非單純還擊而已，堪認雙方均係出於傷害
    對方之犯意，而互毆之行為，自無主張防衛之餘地。
  (三)再查本件係告訴人與被告二人互相拉扯，證人林虎欽並未進
    入該處，證人林火清係上前將其二人拉開一節，業據告訴人
    丙○○、證人林虎欽、林火清分別陳明在卷，互核相符，證
    人林虎欽雖因土地訴訟而與被告乙○有過節，但本件被告乙
    ○係以水桶向告訴人潑灑，與證人林虎欽無涉。況證人林虎
    欽已年逾70歲，現場又有其他同行較年輕之人，證人林虎欽
    亦無須耗費體力而招惹麻煩；又證人林火清係偕同告訴人前
    來勘察地形之包商，與被告並不認識，為被告所不否認，證
    人林火清既被告未曾有何過節，實無參與毆打被告之理。至
    被告所提出之國軍台中總醫院附設民眾醫院診療服務處診斷
    證明書，證明其脊椎遭前開三人踢傷云云，惟經原審函詢該
    院結果，認為「詹員於94年6月6日到本院骨科求診，經診治
    後診斷為腰脊椎狹窄症。原因：不明。」等情，有該院94年
    7月20日醫質字第 0940004138號函一份，附卷足憑。參以被
    告於案發後立刻前往東勢鎮農會附設農民醫院治療時，並無
    脊椎受傷傷害之記載，有上開診斷書附卷可按。而被告前往
    國軍台中總醫院附設民眾醫院就醫診療，已距案發時間有八
    個月之久，且上開脊椎病症之原因不明，並無積極證據證明
    是否係因本件相互毆傷害行為所造成之結果，尚難遽認告訴
    人及林虎欽、林火清等三人有共同拳打腳踢之行為。
  (四)證人戊○○於本院審理中證稱：「當時我有在現場我剛好要
    回家，就聽到被告很大聲、拚命的叫，叫你們出去啦、出去
    啦。之後我進去他們的落地門裡面看，看到被告在屋子後面
    倒在地上，我看到三個人對被告拳打腳踢。我們田地相鄰，
    從我家走到被告家大概要十分鐘。我進去的時候看到被告已
    經倒在地上。」云云（見本院卷第43頁）。惟查被告於警訊
    時供稱：「（問：丙○○、林虎欽及一名不詳姓名之男子共
    三人毆打你成傷時現場有無其他之人看見或證人？）因為在
    我家後方水泥空地，當時並沒有人看見或其他人證。」等語
    」（見偵查卷第18頁）。則其於二審始舉出之證人戊○○所
    云，尚難遽採。
  (五)被告乙○於原審所辯：告訴人的傷是籬笆所造成一節，細繹
    卷附告訴人之診斷證明書，其所受之傷勢為左前胸部及前頸
    部挫傷，觀之卷附現場照片，籬笆係由鐵絲網、木條所組成
    ，上有雜草叢生，倘若告訴人係經過籬笆時受到傷害，至多
    是擦傷、刺傷或紅腫、破皮，顯不可能造成胸部或頸部挫傷
    之傷勢，況告訴人既係有意進入籬笆之內，亦會小心翼翼，
    不至於使自己受有如此之傷害，是被告乙○上開所辯，委無
    足採。
  (六)綜上所述，被告所辯，均係事後卸責之詞，不足採信。本件
    事證明確，被告之犯行，堪以認定。
二、核被告所為，係犯刑法第277條第1項之傷害罪，查被告於88
    年間，因妨害公務案件，經臺灣苗栗地方法院判處有期徒刑
    四月確定，於89年9月6日易科罰金執行完畢，有臺灣高等法
    院被告前案紀錄表在卷可稽，其受有期徒刑執行完畢後五年
    內，再犯本件有期徒刑以上之罪，為累犯，應依刑法第47條
    規定加重其刑。原審以被告罪證明確，予以論罪科刑，固非
    無見，惟查本案之發生，係因告訴人無故侵入被告之土地而
    起，被告為驅趕告訴人，以不明液體潑灑告訴人，引起告訴
    人與其拉扯互毆，兩人均有受傷。衡之被告犯罪情節，較為
    輕微，原審對被告乙○之量刑尚嫌過重。被告上訴否認犯罪
    ，雖無可取，然原判決既有可議之處，仍屬無可維持，應將
    原判決關於被告乙○部分予以撤銷改判。爰審酌被告之品行
    及犯罪之動機、目的、手段、犯罪所生危害及犯罪後之態度
    等一切情狀，量處如主文第二項所示之刑，並諭知易科罰金
    之折算標準。
據上論結，應依刑事訴訟法第369條第1項前段、第364條、第299
條第1項前段，刑法第277條第1項、第47條、第41條第1項前段，
罰金罰鍰提高標準條例第1條前段、第2條，判決如主文。
本案經檢察官甲○○到庭執行職務。
中    華    民    國    95    年    4     月    27    日
              刑事第五庭  審判長法  官  袁  從  楨
                                法  官  姚  勳  昌
                                法  官  郭  同  奇
上列正本證明與原本無異。
不得上訴。
                                書記官  康  孝  慈
中    華    民    國    95    年    4     月    28    日
附錄論罪科刑法條：
刑法第277條第1項：
傷害人之身體或健康者，處3年以下有期徒刑、拘役或1千元以下
罰金。
                                                      Ｒ


司法院資訊處製作；財團法人民間司法改革基金會備份。
